臺灣彰化地方法院刑事判決　　　　　　　　　　　　　　九十年度易字第九六八號
　　公　訴　人　臺灣彰化地方法院檢察署檢察官
　　被　　　告　甲○○
右列被告因詐欺等案件，經檢察官提起公訴（八十九年度偵字第二六四號），本院判
決如左：
    主  文
甲○○連續意圖為自已不法之所有，以詐術得財產上不法之利益，累犯，處有期徒刑
陸月，如易科罰金，以參佰元折算壹日。
    事  實
一、甲○○曾因違反麻醉藥品管理條例案件，經法院判處有期徒刑五月，得易科罰金
    確定，於民國八十六年四月一日易科罰金執行完畢，仍不知悔改，又基於意圖為
    自已不法之所有之概括犯意，於八十八年八月間起，以附表一所示之方式及其他
    不詳方式，連續將全民健康保險卡（下簡稱健保卡）之卡別變造後，持以前往附
    表二所示之各家醫療院所就診而行使之，並於部分健保卡就診次數用罄後，將卡
    號變造回原來之卡號後繳回，或向請領單位謊稱健保卡已遺失或被洗衣機洗壞而
    未繳回，並繼續申請新卡使用，自八十八年二月十一日領用Ａ卡起，迄同年十月
    十八日已申請領用ＺＺＺ卡，其均係將卡序在後之卡號變造為卡序較前之卡號，
    或未依規定按卡別次序使用健保卡，藉此方式規避應依就診次數而提高之健保自
    付額（按健保卡使用次數超過四十八次時，自第四十九次起應加收部分負擔新台
    幣（下同）五十元，第一五七次起應加收部分負擔一百元），而詐得財產上之不
    法利益共計四千元（如附表二所示），並足生損害於健保醫療資源合理運用之公
    眾利益。嗣因甲○○申領換發健保卡及就診次數異常頻繁，經行政院衛生署中央
    健康保險局（下簡稱健保局）調查後，始發現上情。
二、案經健保局移送台灣彰化地方法院檢察署檢察官偵查起訴。
    理  由
一、訊據被告甲○○矢口否認有任何變造健保卡或詐欺得利之犯行，辯稱：我因為身
    體不好，經常前往就醫，故常常申請核發新卡，有時因發卡人員自已換錯，便由
    換卡人員塗改後交給我使用，健保卡別使用情形紊亂不是我所造成云云。惟查：
    依卷附彰化縣大城鄉公所健保卡領用清冊所示，被告於八十八年三月六日曾申請
    換發健保卡一張（卡別為Ｅ卡，卡號為00000000號），惟被告持以前往
    台北縣三重市慈德聯合診所就診時，經該診所覺查健保卡卡序前後有異，而將該
    健保卡正反面影印存查，顯示該卡別Ｅ卡之健保卡背面卡號為「0000000
    0號」，已非原單位核發時之卡號，此有德慈診所病歷紀錄、健保卡影印資料及
    說明書在卷可稽，足認被告有附表一所示之犯行。另查被告所申領之00000
    000號健保卡，於正面卡別標示「ＥＥＥ」之處，有被黏貼之跡象，此有該健
    保卡附卷可稽，依該健保卡之背面卡號查核後，可知該卡確為大城鄉公所於八十
    八年度所核發之ＥＥＥ卡無誤，惟依背面門診章核對各該診所之病歷紀錄，均為
    Ｇ卡（如附表一編號二所示），足見該ＥＥＥ卡於繳回前，曾經被告變造為Ｇ卡
    使用。此外，被告多次就診時亦出現卡別顛倒之情形，此有健保局所提供之「甲
    ○○八十八年八月、九月獲得部分負擔之差額利益統計表」（即附表二）可參，
    另依卷附被告繳回卡號為第0000000號、第00000000號、第00
    000000號之健保卡三張，正面卡別欄位處均有明顯以原子筆、簽字筆或立
    可白塗改之痕跡，又據大城鄉公所承辦人員蔡彩雲證稱，被告有時以遺失或被洗
    衣機洗壞為由未繳回舊卡而申請續發新卡等語，足見被告除前述已繳回之健保卡
    確有被變造之跡象外，其餘未繳回之部分並無法經由一一核對健保卡之方式，各
    別查知被告變造健保卡之情形及其使用方式，然查：由健保局提供之被告請領健
    保卡資料、就診資料及健保費自付額說明，可知被告甲○○於八十八年二月十一
    日領用Ａ卡，同年六月二十三日領用Ｚ卡，至同年六月二十五日已領用ＡＡ卡，
    換言之，以被告所領用之卡號自八十八年八月一日起之後，依健保局所實施加計
    門診高診次部份負擔規定，即應額外加計部分負擔五十元至一百元，然截至被告
    至八十八年十月十八日所領用之ＱＱＱ卡止，並無被告依規定繳納部分負擔之費
    用。另依被告所領用之健保卡ＲＲ卡之發卡日期為八十八年七月二十九日，怎可
    能於八十八年七月六日係持Ｆ２卡、八十八年七月六日係持Ｅ２卡、八十八年九
    月十二日係持Ｇ４卡向彰化縣謝東明醫院就診，又怎可能於八十八年八月二十三
    日持Ｇ１卡向彰化縣健泰診所就診？應認被告頻繁請領健保卡後，故意未按卡別
    次序使用健保卡，或將卡別更改變造，其規避健保自負額之不法意圖甚明。本件
    事證明確，被告犯行堪予認定。
二、按健保卡係國民給付保險費參與投保中央健康保險後，健保局依法核發予被保險
    人之資格證明，屬刑法第二百十二條所規定之特種文書，核被告變造而行使健保
    卡之行為，係犯刑法第二百十二條、第二百十六條之行使變造特種文書罪。其變
    造特種文書之低度行為，應為行使之高度行為所吸收，爰不另論罪。另被告以卡
    別倒置使用及前述變造卡別之方式，持健保卡至診所就醫（均如附表二所示），
    用以降低自付額之給付，而獲取不法財產利益之行為，係犯同法第三百三十九條
    第二項之詐欺得利罪。至被告多次行使變造特種文書及詐欺得利之犯行，均時間
    緊接，犯罪構成要件相同，顯各係基於概括之犯意為之，俱為連續犯，皆應論以
    一罪，並依法加重其刑。又被告所犯上述行使變造特種文書罪與詐欺得利二罪間
    ，有方法結果之牽連關係，應依同法第五十五條之規定，從一重即詐欺得利罪處
    斷。再查被告曾因違反麻醉藥品管理條例案件，經法院判處有期徒刑五月，得易
    科罰金確定，於八十六年四月一日易科罰金執行完畢等情，有台灣高等法院被告
    全國前案紀錄表在卷可稽，其於有期徒刑執行完畢五年內，再犯本件有期徒刑以
    上之罪，為累犯，應依法遞加重其刑。爰審酌被告多次規避健保費用負擔，而浪
    費醫療資源，且犯後矢口否認犯行，態度不佳，惟其詐欺得利之金額經健保局統
    計為四千元，尚非甚鉅等一切情狀，量處如主文所示之刑，以示懲戒。又被告行
    為後，刑法第四十一條業已於九十年一月四日修正，並於九十年一月十日經總統
    公布，於九十年一月十二日生效，修正前刑法第四十一條係規定：「犯最重本刑
    為三年以下有期徒刑以下刑之罪，而受六月以下有期徒刑或拘役之宣告，因身體
    、教育、職業或家庭之關係，執行顯有困難，得以一元以上三元以下折算一日，
    易科罰金」，修正後則改為：「犯最重本刑為五年以下有期徒刑以下之刑之罪，
    而受六個月以下有期徒刑或拘役之宣告，因身體、教育、職業、家庭之關係或其
    他正當事由，執行顯有困難者，得以一元以上三元以下折算一日，易科罰金。但
    確因不執行所宣告之刑，難收矯正之效，或難以維持法秩序者，不在此限。」，
    經新舊法比較，修正之新法較有利於被告，依刑法第二條第一項前段之規定，應
    適用裁判時之新法，併予諭知易科罰金之折算標準，附此敘明。
據上論斷，應依刑事訴訟法第二百九十九條第一項前段，刑法第二條第一項前段、第
五十六條、二百十六條、第二百十二條、第三百三十九條第二項、第一項、第四十七
條、第五十五條、第四十一條第一項前段，罰金罰鍰提高標準條例第一條前段、第二
條，判決如主文。
本案經檢察官江孟芝到庭執行職務。
中      華      民      國      九十一      年      八    月    十五    日
                                臺灣彰化地方法院刑事第三庭
                                    審判長法官  余  仕  明
                                    法      官  陳  連  發
                                    法      官  黃  玉  齡
右正本證明與原本無異。
如不服本判決，應於判決送達後十日內向本院提出上訴狀( 須附繕本 )。
告訴人或被害人對於判決如有不服具備理由請求檢察官上訴者，其上訴期間之計算係
以檢察官收受判決正本之日期為準。
                                    法院書記官  林  憲  男
中      華      民      國      九十一      年      八    月    十六    日
附表一
┌───┬─────────┬─────────────┬──────────────┐
│編 號 │原健保卡卡號（含發│變造情形                  │被告行使變造健保卡之情形    │
│      │卡單位及時間）    │                  │                            │
├───┼─────────┼─────────────┼──────────────┤
│      │彰化縣大城鄉公所八│被告以不明方式，將卡號四一│被告於八十八年八月五日持變造│
│ 一   │十八年三月六日核發│二○○二號健保卡正面變造為│後之健保卡至群友診所就診，供│
│      │之Ｅ卡（卡號為一○│Ｅ卡。                    │該診所蓋章於健保卡背面第一格│
│      │○○三二六號）    │                          │（但該次就診未經群友診所請領│
│      ├─────────┤                          │健保給付），又於八月十一日持│
│      │彰化縣大城鄉農會所│                          │該健保卡至台北縣三重市德慈聯│
│      │核發之健保卡（卡號│                          │合診所就診                  │
│      │為00000000│                          │                            │
│      │號）              │                          │                            │
│      │                  │                          │              │
├───┼─────────┼─────────────┼──────────────┤
│      │彰化縣大城鄉公所八│被告將上述卡別變造為Ｇ卡。│被告持變造後之健保卡至彰化縣│
│二    │十八年九月十一日核│                          │二林鎮健泰診所就診，各於九月│
│      │發ＥＥＥ卡        │                          │十一日、十二日、十三日、十四│
│      │                  │                          │日就醫時由該診所於健保卡背面│
│      │                  │                          │之第一、二、三、五、六格蓋章│
│      │                  │                          │。被告復持該卡於八十八年九月│
│      │                  │                          │十二日至二林鎮謝東明醫院就診│
│      │                  │                          │，使醫院蓋章於該卡第四格上。│
└───┴─────────┴─────────────┴──────────────┘
刑法第二百十六條
行使第二百十條至第二百十五條之文書者，依偽造、變造文書或登載不實事項或使登
載不實事項之規定處斷。
刑法第二百十二條
偽造、變造護照、旅券、免許證、特許證及關於品行、能力、服務或其他相類之證書
、介紹書，足以生損害於公眾或他人者，處一年以下有期徒刑，拘役或三百元以下罰
金。
刑法第三百三十九條
意圖為自己或第三人不法之所有，以詐術使人將本人或第三人之物交付者，處五年以
下有期徒刑、拘役或科或併科一千元以下罰金。
以前項方法得財產上不法之利益或使第三人得之者亦同。
前二項之未遂犯罰之。
